【裁判字號】    98,上,75
【裁判日期】    990601
【裁判案由】    分割共有物
【裁判全文】
臺灣高等法院民事判決                    98年度上字第75號
上  訴  人  丁○○○
訴訟代理人  林樹旺律師
            蘇衍維律師
上列  一人
複 代理 人  丙○○    住台北市○○○路○段10號8樓
上  訴  人  乙○○    住台北市○○○路140之6號
訴訟代理人  王松淵律師
被 上訴 人  甲○○    住台北市○○街432巷136號
上列當事人間請求分割共有物事件，上訴人對於中華民國97年11
月11日臺灣臺北地方法院97年度訴更一字第3號第一審判決提起
上訴，經本院於99年5月11日言詞辯論終結，判決如下：
    主      文
原判決廢棄。
兩造所共有坐落臺北市○○區○○段四八０之一地號土地，應准
予變賣分割，所得價金，按被上訴人應有部分五分之一，上訴人
丁○○○應有部分五分之二，上訴人乙○○應有部分五分之二比
例分配之。
第一、二審訴訟費用由被上訴人負擔五分之一，餘由上訴人負擔
。
    事實及理由
一、本件被上訴人以其他全體共有人即上訴人為被告，起訴請求
    分割共有物，係屬民事訴訟法第56條第 1項所稱「訴訟標的
    對於共同訴訟之各人必須合一確定者」，上訴人丁○○○對
    於原判決提起上訴，就形式上觀之，係為有利益於共同訴訟
    人乙○○之行為，依同條項第 1款之規定，其效力及於共同
    訴訟人乙○○，自應併列乙○○為上訴人（見本院卷210頁
    。最高法院42年台上字第318號判例參照），合先敘明。
二、上訴人丁○○○聲明求為判決：(一)原判決廢棄。(二)兩造所共
    有坐落臺北市○○區○○段480之1地號土地（下稱系爭土地
    ），應准予變賣分割，所得價金，按被上訴人應有部分5分
    之1，上訴人丁○○○應有部分5分之2，上訴人乙○○應有
    部分5分之2比例分配之（見本院卷217頁背面）。
    上訴人乙○○聲明求為判決：同意原判決所命分割方案（見
    本院卷217頁背面）。
    被上訴人聲明求為判決：上訴駁回。
三、被上訴人起訴主張：系爭土地，地目林，使用分區為保護區
    ，面積2,220平方公尺，為兩造所共有，伊之所有權應有部
    分為5分之1，上訴人之所有權應有部分各為5分之2。系爭土
    地並無不能分割之情事，亦無不能分割之協議或因物之使用
    目的不能分割之情形，惟共有人無法達成分割協議等情，爰
    依民法第823條第l項前段、第824條第2項之規定，求為判決
    兩造所共有系爭土地應准予分割如附圖一己案所示：即編號
    A部分分歸被上訴人單獨所有，編號B部分分歸上訴人乙○○
    單獨所有，編號C部分分歸上訴人丁○○○單獨所有，並由
    上訴人丁○○○補償伊新臺幣（下同）444萬7,675元、補償
    上訴人乙○○831萬1,243元之判決（見原審訴更一字卷96頁
    ）。
    上訴人乙○○則以：兩造在原審已合意採用如附圖一所示己
    案之分割方法，並由上訴人丁○○○依泛亞不動產估價師事
    務所（下稱泛亞事務所）之估價結果，補償伊831萬1,243元
    云云；而上訴人丁○○○亦以：系爭土地為袋地，並未臨接
    計劃道路，不符合申請設立停車場之要件，然泛亞事務所竟
    以系爭土地得設立合法停車場為前提，鑑定應找補之金額，
    其鑑定結果應不足為據。又系爭土地不宜為原物分割，應准
    予變賣分割分配價金；如認不應變賣分割，亦請按附圖三所
    示庚案分割，即庚案編號 A部分分歸被上訴人單獨所有，編
    號B部分分歸上訴人乙○○單獨所有，編號C部分分歸上訴人
    丁○○○單獨所有。又如不採庚案分割，亦請按附圖二所示
    乙案分割，並由被上訴人補償伊163萬9,751元云云，資為抗
    辯。
四、經查被上訴人主張系爭土地，地目林，使用分區為保護區，
    面積2,220平方公尺，為兩造所共有，伊之所有權應有部分
    為5分之1，上訴人之所有權應有部分各為5分之2；系爭土地
    並無不能分割之情事，亦無不能分割之協議或因物之使用目
    的不能分割之情形，惟共有人無法達成分割協議之事實，業
    據其提出土地登記謄本、台北市政府都市發展局土地使用分
    區及公共設施用地證明書為證（見原審訴字卷25、26頁），
    並經本院函請台北市松山地政事務所查復明確，有該所民國
    （下同）96年3月30日北市松地二字第09630478900號函可稽
    （見本院96年度上字第120號卷57頁），且為上訴人所不爭
    執（見原審訴字卷36頁及本院卷218頁），自堪信為真實。
五、按各共有人，除法令另有規定外，得隨時請求分割共有物，
    民法第823條第1項前段定有明文。又共有物之分割，依共有
    人協議之方法行之；分割之方法不能協議決定，或於協議決
    定後因消滅時效完成經共有人拒絕履行者，法院得因任何共
    有人之請求，命為下列之分配：一以原物分配於各共有人。
    但各共有人均受原物之分配顯有困難者，得將原物分配於部
    分共有人。二原物分配顯有困難時，得變賣共有物，以價金
    分配於各共有人；或以原物之一部分分配於各共有人，他部
    分變賣，以價金分配於各共有人，亦為民法第824條第1項、
    第2項所明定。又裁判上定共有物分割之方法時，分配原物
    與變賣之而分配價金，孰為適當，法院本有自由裁量之權，
    不受任何共有人主張之拘束（最高法院29年上字第1792號判
    例參照）。又定共有物分割之方法，應斟酌各共有人之意願
    、利害關係、共有物之價格、利用價值，及分割後各部分之
    經濟價值與其應有部分之比值是否相當，而為適當之分配，
    始能為適當而公平（最高法院94年度台上字第1149號判決參
    照）。經查：
    (一)系爭土地係屬保護區內之林地，除附圖四所示被違規開發
      為停車位部分外，其餘部分均為尚未開發之林地山坡，且
      該土地並未臨接道路，須經由被上訴人與他人所共有同所
      443之1地號土地出入（見本院卷186頁背面），業經原審
      及本院赴現場勘驗屬實（見原審訴字卷50至52頁及本院13
      5頁），並有空照圖及現場照片足按（見原審訴字卷33頁
      、訴更一字卷79至84頁、本院96年度上字第120號卷34頁
      及本院卷137至140頁）。又系爭土地屬裡地，並未臨接計
      劃道路，北側臨接約3至4公尺寬之私設道路（屬被上訴人
      與他人所共有），東側及東北側地勢較為平緩，標高約在
      10至20公尺，西側及南側地勢較為陡斜，標高約在20至40
      公尺，整體呈由西南向東北遞降之斜坡。而該土地之東側
      及東北側地勢較為平緩部分，經整地與毗鄰479、442之1
      、443之1地號土地等合併作為違規停車場使用，包括有頂
      棚車位27個，無頂棚車位3個，合計30個停車位（如附圖
      四所示），西側及南側地勢較為陡斜部分，地上雜草林木
      叢生，維持原保護區林地樣貌，亦有泛亞事務所估價報告
      書足按（見原審卷外放之泛亞事務所估價報告書第6頁）
      。準此可知，系爭土地內之各區域土地，因開發情形不同
      及高低落差懸殊，致其價值存有甚大之差異，若在符合系
      爭土地之經濟效益，及全體或多數共有人之利益，並兼顧
      公平原則之前提下，欲以原物分配方式分割系爭土地，顯
      有困難。至上訴人提出如附圖三所示庚案分割方案，雖由
      兩造就系爭土地高低部分各取得一部分，似較符合公平原
      則，惟該分割方案之編號A、B部分，均有不規則之尖角，
      將使取得之土地難以利用，難認符合經濟效益及多數共有
      人之利益，自非屬適當之分割方案。再經徵諸被上訴人已
      將其所有系爭土地應有部分設定100萬元抵押權予訴外人
      侯葉素娥（見原審北調字卷5、6頁），如經原物分割後，
      該抵押權將按原應有部分轉載於分割後各宗土地之上（民
      法第868條、土地登記規則107條第1項規定參照），亦將
      造成兩造間相互權益之困擾，足見系爭土地以原物分配予
      兩造，實有困難。
    (二)雖被上訴人及上訴人乙○○均主張兩造在原審已同意按附
      圖一所示己案分割，並依泛亞事務所鑑定金額，由上訴人
      丁○○○依序補償予被上訴人、上訴人乙○○444萬7,675
      元、831萬1,243元云云（見原審卷外放之泛亞事務所估價
      報告書16頁）。惟查，民法第824條第3項所定之分割方法
      ，係將原物分配與補償金錢合併為分割方法之一種，兩者
      有不可分割之關係。雖上訴人丁○○○在原審表示同意己
      案分割，惟其亦同時表示泛亞事務所鑑定之補償金額過高
      （見原審訴更一字卷55頁背面、71頁），殊不得僅截取其
      前段表示，遽謂其已同意上開己案及補償金錢之分割方法
      。再者，民法第824條第3項所謂金錢補償，係指依原物市
      場交易之價格予以補償而言（最高法院87年度台上字第
      2041號判決參照）。乃泛亞事務所竟以系爭土地供作停車
      使用之收益，作為補償金額之鑑定依據（見原審卷外放之
      泛亞事務所估價報告書14頁），已非允當。況系爭土地為
      保護區土地，須依「台北市土地使用分區管制規則」第75
      條第2項第8款規定，始得附條件核准為「旅遊及運輸服務
      業之營業性停車空間及計程車客運業、小客車租賃業車輛
      調度停放場」，業經本院函請台北市政府查復明確，有該
      府98年6月22日府都規字第09803007400號函可稽（見本院
      卷77、78頁）。又如係依停車場法第11條規定申請設置臨
      時路外停車場基地供小型車停放者，應臨接6公尺以上實
      際寬度之道路，亦有「利用空地申請設置臨時路外停車場
      辦法」第4條第1項前段規定足按（見本院卷77頁背面、95
      頁）。茲查系爭土地為裡地，並未臨接計劃道路，業如前
      述，自不得申請作為停車場使用，是泛亞事務所依憑現行
      違規使用之現狀，鑑定應補償之金額，亦失其正當依據。
      復經徵諸上訴人丁○○○主張如採附圖三所示乙案分割，
      並參考泛亞事務所鑑定之金額，而由被上訴人依序補償上
      訴人丁○○○、乙○○163萬9,751元、889萬5,351元（即
      泛亞事務所估價報告書15頁之編號B、C互調），亦據被上
      訴人及上訴人乙○○在本院當場堅決表示反對接受（見本
      院卷217頁背面），換言之，兩造就原判決所定分割方法
      ，如互相易位分配取得，無一方同意，均堅決表示反對接
      受，益見泛亞事務所鑑定之補償金額，確屬不合理。是兩
      造以該鑑定補償金額為前提，分別主張按附圖一、二所示
      己案、乙案分割及補償，全不足取。
    (三)依上所述，系爭土地以原物分配已顯有困難。本院斟酌上
      開一切情狀後，認應將系爭土地予以變賣分割，而將價金
      按兩造各有應有部分之比列分配予兩造，應較適當。
六、綜上所述，被上訴人本於民法第823條第 l項前段、第824條
    第2項之規定，請求分割共有物之系爭土地，自屬應予准許
    。惟本院認為應將系爭土地予以變賣分割，而將所得價金，
    按被上訴人應有部分5分之1，上訴人丁○○○應有部分5分
    之2，上訴人乙○○應有部分5分之2比例分配之。從而原審
    判命系爭土地應按附圖己案所示：即編號A部分面積444平方
    公尺分歸被上訴人單獨取得所有，編號B部分面積888平方公
    尺分歸上訴人乙○○單獨取得所有，編號C部分面積888平方
    公尺分歸上訴人丁○○○單獨取得所有，並由上訴人丁○○
    ○應給付被上訴人444萬7,675元，及應給付上訴人乙○○83
    1萬1,243元，尚有未洽。上訴論旨指摘原判決不當，求予廢
    棄改判，為有理由。
七、至兩造其餘之攻擊或防禦方法及未經援用之證據，經斟酌後
    ，認為均不足以影響本判決之結果，自無逐一詳予論駁之必
    要，併此敘明。
八、據上論結，本件上訴為有理由，依民事訴訟法第 450條、第
    80條之1，判決如主文。
中    華    民    國    99    年    6     月    1     日
                    民事第六庭
                        審判長法  官  林鄉誠
                              法  官  張  蘭
                              法  官  梁玉芬
正本係照原本作成。
如不服本判決，應於收受送達後20日內向本院提出上訴書狀，其
未表明上訴理由者，應於提出上訴後20日內向本院補提理由書狀
（均須按他造當事人之人數附繕本）上訴時應提出委任律師或具
有律師資格之人之委任狀；委任有律師資格者，另應附具律師資
格證書及釋明委任人與受任人有民事訴訟法第466條之1第1項但
書或第2項（詳附註）所定關係之釋明文書影本。
中    華    民    國    99    年    6     月    2     日
                              書記官  常淑慧
附註：
民事訴訟法第466條之1（第1項、第2項）：
對於第二審判決上訴，上訴人應委任律師為訴訟代理人。但上訴
人或其他法定代理人具有律師資格者，不在此限。
上訴人之配偶、三親等內之血親、二親等內之姻親，或上訴人為
法人、中央或地方機關時，其所屬專任人員具有律師資格並經法
院認為適當者，亦得為第三審訴訟代理人。

司法院資訊處製作；財團法人民間司法改革基金會備份。
